【裁判字號】    95,台上,6667
【裁判日期】    951130
【裁判案由】    妨害性自主
【裁判全文】
最高法院刑事判決            九十五年度台上字第六六六七號
上訴人  甲○○
                
              
上列上訴人因妨害性自主案件，不服台灣高等法院台中分院中華
民國九十三年三月四日第二審判決（九十二年度少連上訴字第九
一號，起訴案號：台灣台中地方法院檢察署九十一年度偵字第九
八七二號），提起上訴，本院判決如下：
    主  文
原判決撤銷，發回台灣高等法院台中分院。
    理  由
本件原判決撤銷第一審之科刑判決，改判論處上訴人甲○○對於
身心障礙之女子以強暴之方法而為性交罪刑（處有期徒刑柒年壹
月，並應於刑之執行前，令入相當處所施以強制治療，其期間至
治癒為止，但最長不得逾年），固非無見。
惟查：一、上訴人始終否認係違反對被害人甲女（姓名年籍詳卷
）之意願予以強制性交，且徵之甲女於警詢時指稱：「進阿龍（
指上訴人）房間以後，他就要強脫我衣服，我不要，很害怕在哭
，他還是脫光我衣服，拿水果刀比著我，沒有殺到我，也沒有說
什麼話。後來他把刀子放在桌上（也是從桌上拿的刀子），脫掉
他自己的衣服，我們躺在床上，……」，於檢察官訊問時則稱：
「（問：到房間內甲○○有無對妳做什麼？）亂摸，摸我全身，
我跟他說不要，他用手打我大腿，還拿刀子嚇我，大約有三十公
分長」及「（問：他有無把你衣服脫掉？）有」（筆錄末並記載
「被害人情緒反應激動，當場哭泣，表情恐懼，無法作答」），
嗣於第一審復稱：「被告很大力脫我衣服，讓我感覺很痛，被告
把我的衣服全部脫光，……因為他拿刀子在我面前晃我很害怕，
所以不敢反抗，……後來他就把他尿尿的地方插入我尿尿的地方
，他在插入的時候，手上也還拿著刀子」，就其遭上訴人強制性
交之過程，究係一進房間即被強脫衣服，抑先被撫摸？及上訴人
是否一面持刀、一面對其強制性交？前後供述並未盡一致（見本
案第九八七二號偵查卷第七、二三頁，第一審卷第五０頁），並
參以證人曾○○於檢察官偵查中陳稱：「她（甲女）對陌生人較
無戒心，而這件事發生後，她還說那男生是她男朋友，……當天
剛開始遇到時，還沒有很難過的樣子，是後來我們慢慢跟她講時
，她才知道事情的嚴重性」（見同上偵查卷第四三頁），該證人
初見甲女之神情表現，亦不似前揭偵查筆錄所載案發後情緒反應
激動之情形。原判決既以甲女所稱上訴人當時持刀一節，前後不
一，認不能遽信，然對上揭甲女前後紛歧之供述，如何取捨，則
未斟酌上述事證詳查慎斷，究明虛實，自嫌調查職責未盡及理由
欠備。二、上訴人行為後刑法部分條文於民國九十四年二月二日
修正公布，並自九十五年七月一日施行。其中第九十一條之一關
於強制治療之規定，已從「於刑之執行前為之」，修正為「徒刑
執行期滿前，於接受輔導或治療後，經鑑定、評估，認有再犯之
危險者」，始得令入相當處所，施以強制治療；又第二百二十二
條第一項第三款文字由「對心神喪失、精神耗弱或身心障礙之人
犯之者」修正為「對精神、身體障礙或其他心智缺陷之人犯之者
」，且法定刑由「處無期徒刑或七年以上有期徒刑」修正為「處
七年以上有期徒刑」。原判決以上訴人於九十一年四月五日下午
在其住處，對年滿十七歲輕度智能障礙之甲女強制性交，所為係
犯刑法第二百二十二條第一項第三款之對於身心障礙之人以強暴
而為性交既遂罪，並以上訴人經送請國軍台中總醫院鑑定結果，
認再犯危險性頗高，建議應需接受刑前強制治療，乃併宣告於刑
之執行前令入相當處所施以治療，其期間不得逾三年，但未及為
新舊法之比較，敘明如何適用最有利於行為人之法律，亦屬無可
維持。三、刑法第二百二十二條第一項規定「犯前條之罪而有下
列情形之一者，處七年以上有期徒刑……」，考本條立法意旨，
固係以其所列各款狀況，較普通強制性交罪惡性更為重大，乃仿
加重竊盜、加重強盜、加重搶奪罪之例而為增訂，然其第三款「
對精神、身體障礙或其他心智缺陷之人」之加重條件，既將被害
人之精神、身體及心智狀態列為犯罪成立之客觀構成要件，此參
酌本院六十二年七月二十四日、六十二年度第一次刑事庭會議決
議三：「刑法第二百二十一條第二項之準強姦罪，不以行為人明
知被害人未滿十四歲為必要，其有姦淫未滿十四歲女子之不確定
故意者，亦應成立本罪。」之同一趣旨，行為人對其犯罪客體之
精神、身體及心智狀態，主觀上自應有所認識或預見，始與刑法
第十二條規定以處罰故意犯為原則之法理一致，是以行為人固非
必須明知被害人為精神、身體或心智缺陷之人，至少亦應具對該
等之人為強制性交之不確定故意，始與該罪之構成要件相當。原
判決理由謂（修正前）刑法第二百二十二條第一項第三款之加重
強制性交罪，目的在保護心神喪失、精神耗弱或身心障礙之人，
本件並不以上訴人主觀上對於被害人精神狀況有所認知為必要，
上訴人所辯不知甲女為智能障礙之人，仍無從免其刑責云云，其
就上訴人對於甲女為智能障礙之人，縱非以明知為必要，然如何
係具對該等之人為強制性交之不確定故意，並未為說明審認，認
事用法自難謂已盡允洽。以上或為上訴意旨所指摘，或為本院得
依職權調查之事項，應認原判決有撤銷發回更審之原因。原判決
關於不另諭知上訴人無罪部分，既經檢察官起訴書指明與前開論
罪部分有實質上一罪關係，依審判不可分原則，應一併撤銷發回
，附予說明。
據上論結，應依刑事訴訟法第三百九十七條、第四百零一條，判
決如主文。
中    華    民    國  九十五  年   十一   月   三十   日
                      最高法院刑事第七庭
                          審判長法官  呂  潮  澤  
                                法官  吳  昆  仁  
                                法官  孫  增  同  
                                法官  趙  文  淵  
                                法官  吳      燦  
      本件正本證明與原本無異
                                      書  記  官  
中    華    民    國  九十五  年   十二   月    五    日
                                                    ｍ

司法院資訊處製作；財團法人民間司法改革基金會備份。
